【裁判字號】    90,上更(一),562
【裁判日期】    900727
【裁判案由】    違反自來水法
【裁判全文】
臺灣高等法院刑事判決                          九十年度上更(一)字第五六二號
    上  訴  人
    即  被  告  甲○○
                乙○○
右上訴人等因違反自來水法案件，不服臺灣台北地方法院八十六年度訴字第一六Ｏ九
號，中華民國八十七年十月十七日第一審判決（起訴案號：臺灣台北地方法院檢察署
八十六年度偵字第九三二一號）提起上訴，本院判決如左：
    主  文
原判決關於甲○○、乙○○部分撤銷。
甲○○連續未經自來水事業許可，在自來水事業供水管線上取水，處有期徒刑伍月，
如易科罰金，以參佰元折算壹日，緩刑貳年。
乙○○無罪。
    事  實
一、甲○○未受曾有期徒刑以上刑之宣告，其係中華工程股份有限公司（下稱中華公
    司）基隆河五號水門工程工地之站長，明知未經自來水事業許可，不得在自來水
    事業處之供水管線上取水，竟自民國八十五年九月間起，連續在台北市○○街一
    七七號基隆河五號水門工程工地，竊取自來水事業供水管線上之自來水使用，迄
    八十六年三月十四日上午八時許，始為台北市自來水事業處稽查員蘇  淼查獲。
二、案經臺北市政府警察局松山分局移送台灣台北地方法院檢察署檢察官偵查起訴。
    理  由
壹、有罪部分：
    一、訊據上訴人即被告甲○○否認有右揭違反自來水法之犯行，辯稱：工程係找
        水電承包商來作水電工作，是水電承包商的疏忽接水接錯云云。惟查：
        (一)被告甲○○於偵訊時供稱：「剛開始有接水，但在八十五年九月被罰過後
          就沒有再接。」（見偵查卷第二十五頁反面），惟經證人即台北市自來水
          事業處稽查員蘇  淼在偵訊及原審中分別指證：「中華工程公司承包，共
          被開過三次罰單。」、「第二次是中華工程公司，第三次是中華公司與皇
          昌公司。」（見偵查卷第三十八頁反面）、「八十五年稽查員，就已經查
          獲一次，八十六年一月份又查到一次，三月份也查到一次。」（見原審卷
          第三十七頁），並有照片六幀及「用水實地調查表」影本三紙附卷可憑（
          見偵查卷第十三頁至十五頁、第四十一頁、第四十五頁、第四十八頁）。
          雖被告甲○○嗣於原審訊問時辯稱：「我沒有偷水，我們公司用水是向自
          來水公司申請的。」、「九月以後，我們申請的自來水已來了，因此叫正
          懋來接水。」（見原審卷第三十六頁反面、第一一二頁），惟經證人蘇
          淼於原審證述：「第一次被查獲時，他們沒有裝錶，錢繳了之後，他們就
          申請工程用水，．．第二次查獲時，發現中華公司有將舊管連通，所以部
          分水有經過水錶，部分水未經過水錶，因此他們有繳費單據。」，證人正
          懋公司負責人吳航雄於原審亦證稱：「因八十六年三月初，工人去接水時
          ，舊有的水管沒被切斷，所以被自來水公司罰款並斷水。」（同上卷第三
          十八頁、第一一二頁），並有原審於八十六年八月十二日勘驗筆錄載明「
          自來水公司新裝水錶係在五號水門外，．．盜接自來水處係在水門內。」
          （同上卷第五十八頁），顯見中華公司於八十六年三月十四日查獲前，即
          有於上開工地有私自於自來水供水管線上取水之情事，被告所辯，不足為
          採。
        (二)再者被告甲○○於警訊、偵查時供稱：「於三月十一日接的，是何人接的
          不知道。」（中華工程工地事務所及辦公室所使用的自來水是私自接用的
          ，是何人於何時接用的？）、「剛開始是我們接，被罰後，就沒有再接，
          管口已封閉，不知何人再接水。」（見偵查卷第四頁、第二十五頁反面）
          ，然於原審訊問時則改稱：「因為他水給我們接錯，是他們的責任。」（
          為何以正懋公司名義繳納？）（見原審卷第三十七頁），被告既先稱不知
          何人私接，何以後復稱是正懋公司接錯，其供詞前後不一，已非無疑，雖
          證人郭立常於原審證稱中華公司工地自來水系統係吳航雄施作，吳航雄亦
          於原審訊問時承認自來水處之罰單是開予正懋公司（見原審卷第一二六頁
          反面、第一一三頁），但衡諸常情，中華公司既以工程承攬為業，被告身
          為上開工地站長，並非無經驗之人，而正懋公司既是中華公司所僱請接管
          ，中華公司豈有不知正確管路位置之理，而正懋公司既以水電為業，豈有
          不知何者管路係經合法申請者，而私接管路既於正懋公司無利，若非中華
          公司授意，豈會接錯管線？被告所辯，與常情不符，況按自來水法第九十
          八條第一款所罰者係未經自來水事業許可，在自來水事業供水管線上取水
          之行為，並非僅限於私接行為者，此觀之該款條文自明，是縱有接錯管線
          ，被告甲○○既明知有私接管線之情形，即應及時停止取用，雖其辯稱曾
          詢問吳航雄有否私接管路，並召見工地機電組長郭立常以了解情形，亦經
          吳航雄、郭立常於原審到院證實（同上卷第一一一頁反面、第一一八頁、
          第一二六頁反面），惟其不思通知自來水事業到場處理，猶繼續私取自來
          水事業供水管線上之自來水使用，甚至表示「當時有位領班不慎打破水管
          ，又無法修復，變成大家都在那裡取水。」（本院八十八年度上訴字第一
          號卷第二十二頁），迄八十六年三月十四日上午八時許為台北市自來水事
          業處稽查員蘇  淼查獲為止，自難依其所辯「不得不為工地整體之利益而
          為自來水之使用」（見原審卷第九十八頁反面）而免責。是本件事證已臻
          明確，被告甲○○所辯否認有違反自來水法犯行，乃卸責之詞，不足為採
          ，犯行堪予認定。又證人吳航雄於原審雖證稱曾建議從旁邊的雷諾汽車廠
          接水等節（見原審卷第一一一頁反面），僅吳航雄之建議，與被告犯行之
          認定無涉，尚難為被告有利之認定。
    二、核被告甲○○所為，係犯自來水法第九十八條第一款之罪，其先後多次違反
        自來水法之犯行，時間緊接，手法相同，而犯構成要件相同之罪名，顯係基
        於概括犯意為之，依連續犯規定以一罪論，並加重其刑。被告甲○○係單獨
        為之，已如前述，公訴人認為其與被告林志宏、乙○○共犯，自有未合，併
        此敘明。（林志宏經原審判決無罪確定，乙○○亦應諭知無罪，詳如後述）
    三、原審以被告甲○○罪證明確予以論罪科刑，固非無見，惟查：(一)關於被告甲
        ○○犯罪之始點，原審審認係自八十五年三月間起，惟遍查卷內，僅被告表
        示八十五年九月間被查獲私接自來水管路，並無相關證據足堪認定係自同年
        三月間起即有所犯行，既無證據，自不能擅以推定其犯罪事實﹔(二)又被告甲
        ○○行為後，刑法第四十一條於九十年一月四日修正，同年月十日公布施行
        ，其規定為：「犯最重本刑為五年以下有期徒刑以下之刑之罪，而受六個月
        以下有期徒刑或拘役之宣告，因身體、教育、職業、家庭之關係或其他正當
  事由，執行顯有困難者，得以一元以上三元以下折算一日，易科罰金。但確
        因不執行所宣告之刑，難收矯正之效，或難以維持法秩序者，不在此限。」
        ，依刑法第二條第一項前段規定，應適用裁判時之法律，並諭知易科罰金之
        折算標準，原審未及適用，亦未合。被告甲○○上訴否認犯行，指摘原判決
        不當，固無理由，惟判決關於被告甲○○部分既有可議之處，自應由本院將
        原判決關於被告甲○○部分予以撤銷改判。爰審酌被告甲○○犯罪動機、目
        的、手段，竊取自來水之時間短、及其犯罪後之態度等一切情狀，量處有期
        徒刑五月，並諭知易科罰金之折算標準。末查被告甲○○未曾受有期徒刑以
        上刑之宣告，此有台灣高等法院檢察署刑案紀錄簡覆表、本院被告全國前案
        紀錄表各一紙附卷可憑，一時思慮不佳，誤罹刑章，經此科刑教訓，當知所
        警惕而無再犯之虞，本院認為所宣告之刑，以暫不執行為適當，併予宣告緩
        刑二年，以勵自新。
貳、無罪部分：
    一、公訴意旨另以被告乙○○為順來實業有限公司（下稱順來公司）負責人，與
        甲○○、林志宏（皇昌營造股份有限公司之助理工程師），彼三人未經自來
        水事業許可，自民國八十五年九月間起，基於概括之犯意，在台北市○○街
        一七七號基隆河五號水門工程工地，竊取自來水事業供水管線上之自來水使
        用，迄八十六年三月十四日上午八時許，為台北市自來水事業處稽查員蘇
        淼查獲，認為被告乙○○涉有自來水法第九十八條第一款罪嫌。
    二、按犯罪事實應依證據認定之，無證據不得推定其犯罪事實；又不能證明被告
        犯罪者，應諭知無罪之判決；刑事訴訟法第一百五十四條、第三百零一條第
        一項分別定有明文。又犯罪事實之認定，應憑真實之證據，倘證據是否真實
        尚欠明確，自難以擬制推測之方法，為其判斷之基礎；而認定犯罪事實之證
        據係指足以認定被告確有犯罪行為之積極證據而言，該項證據自須適合於被
        告犯罪事實之認定，始得採為斷罪資料（最高法院五十三年著有臺上字第六
        五六號、二十九年上字第三一○五號判例參照）。且刑事訴訟上證明之資料
        ，無論其為直接或間接證據，均須達於通常一般之人均不致有所懷疑，而得
        確信其為真實之程度，始得據為有罪之認定，若其關於被告是否犯罪之證明
        未能達此程度，而有合理懷疑之存在，致使無從形成有罪之確信，根據「罪
        證有疑，利於被告」之證據法則，即不得遽為不利被告之認定（最高法院七
        十六年度臺上字第四九八六號判例參照）。其以情況證據（即間接證據）斷
        罪時，尤須基於該證據在直接關係上所可證明之他項情況事實，本乎推理作
        用足以確證被告有罪，方為合法，不得徒憑主觀上之推想，將一般經驗上有
        利被告之其他合理情況逕予排除（最高法院三十二年上字第六十七號判例參
        攷）。
    三、訊之上訴人即被告乙○○，否認有公訴人所指自來水法第九十八條第一款犯
        行，辯稱：伊係順來實業公司之工地負責人，負責承包皇昌營造股份有限公
        司（下稱皇昌公司）於基隆河整治工程河川地整理及綠化工程─大直橋至成
        功橋段「河道疏浚工程」，伊是向中華公司借水，均有付費，伊並不知中華
        公司有竊水之情形，嗣因中華公司於八十六年三月六日遭斷水，乃經許可抽
        取基隆河水以沖洗車輛，並向李國良商借自來水使用等語。
    四、本院查：
        (一)皇昌公司及被告乙○○所經營之順來公司，係於八十六年二月間始進駐基
          隆河五號水門工程工地等情，業據被告乙○○供述明確，核與皇昌公司基
          隆河五號水門工程工地主任吳介文所述相符（見原審卷第二十七頁），並
          有台北市政府工務局養護工程處工程開工報核表在卷可稽（見原審卷第四
          十八頁），被告乙○○既係於八十六年二月間始進駐基隆河五號水門工程
          工地，其即無於八十六年二月之前與被告甲○○共同在基隆河五號水門工
          程工地竊水之可能。
        (二)證人蘇  淼指述私自接用舊管自來水者係中華公司及皇昌公司，並未指及
          被告乙○○之順來公司有竊水情事（見偵查卷第九頁）。又被告乙○○不
          惟於警訊時否認有竊水犯行；於偵查中仍否認有私自接水使用情事，於訊
          以何人接自來水使用？答：「中華公司接的，.....。」(同上卷第二十六
          頁反面），復參諸原審於八十六年八月十二日勘驗筆錄所載情形（見原審
          卷第五十七頁至五十八頁），顯見被告陳萬發所在工地並無私接自來水管
          路之情形。
        (三)再訊以被告乙○○你們在施工時，有使用過﹖答：「有，我們（指皇昌公
          司及順來公司）向中華公司借用，有付水費。」等語（同上卷第二十七頁
          ），核與被告甲○○及證人蘇  淼於偵查、原審所稱相符（見偵查卷第三
          十四頁反面、第三十八頁反面，原審卷第一一二頁、第一一三頁），並有
          被告乙○○於原審所提之「現金支出傳票」、「台北自來水事業處水費通
          知單或收據」影本各一紙在卷可稽（見原審卷第四十九頁、第五十頁），
          益徵被告乙○○所辯尚非無憑。
        (四)復參以證人李國良於警訊、原審證稱被告確有向其借水（見偵查卷第十頁
          反面、原審卷第一一三頁），且稽之前揭原審勘驗筆錄，證人蘇  淼亦證
          實停車場用水並非自來水，是以，如被告果與被告甲○○基於共同犯意竊
          取自來水事業供水管線上之自來水使用，何須付費予中華公司，亦何須向
          陳國良借水，乃至於抽取基隆河水供作停車場洗車之用？是公訴人所指，
          顯與事理有違，自難遽認被告乙○○有違反自來水法之行為。此外，復查
          無其他任何積極證據，足以證明被告乙○○涉犯違反自來水法之犯行，不
          能證明被告乙○○犯罪，自應諭知無罪之判決。
    五、原審未察，認定被告乙○○與被告甲○○基於共同犯意竊取自來水事業供水
        管線上之自來水使用，而為被告乙○○論罪科刑之判決，其認事用法，難謂
        無誤，被告乙○○上訴為有理由，自應由本院將原判決關於被告乙○○部分
        撤銷改判，依法諭知被告乙○○無罪之判決。
據上論斷，應依刑事訴訟法第三百六十九條第一項前段、第三百六十四條、第二百九
十九條第一項前段、第三百零一條第一項，自來水法第九十八條第一款，刑法第二條
第一項前段、第十一條前段、第五十六條、第四十一條第一項、第七十四條第一款，
罰金罰鍰提高標準條例第一條前段、第二條判決如主文。
本案經檢察官呂丁旺到庭執行職務。
中      華      民      國    九十      年      七      月    二十七    日
                            台灣高等法院刑事第二十四庭
                                審判長法  官  陳  貽  男
                                      法  官  王  炳  梁
                                      法  官  李  世  貴
右正本證明與原本無異。
如不服本判決應於收受送達後十日內向本院提出上訴書狀，其未敘述上訴之理由者並
得於提起上訴後十日內向本院補提理由書（均須按他造當事人之人數附繕本）。
                                      書記官  魏  汝  萍
中      華      民      國    九十    年      七      月    二十七    日
附錄本案論罪科刑法條全文：
自來水法第九十八條
有左列行為之一者為竊水，處五年以下有期徒刑、拘役或五百元以下罰金。
  一、未經自來水事業許可，在自來水事業供水管上取水者。
  二、繞越所裝量水器私接水管者。
  三、毀或改變水器之構造，或用其他方法致量水器失效或不準確者。
  四、未經自來水事業許可，擅自開啟消火栓取用自來水者；但因消防需要而開啟不
      在此限。


司法院資訊處製作；財團法人民間司法改革基金會備份。
